【裁判字號】    96,保險,21
【裁判日期】    971007
【裁判案由】    給付保險金
【裁判全文】
臺灣板橋地方法院民事判決              96年度保險字第21號
原      告  甲○○
            丙○○
共      同
訴訟代理人  林宇文律師
複 代 理人  張漢榮律師
被      告  華山產物保險股份有限公司
法定代理人  乙○○
訴訟代理人  廖世昌律師
複 代 理人  王曹正雄律師
訴訟代理人  王俊祥律師
上列當事人間請求給付保險金事件，經本院於民國97年9 月23日
言詞辯論終結，判決如下：
    主  文
原告之訴及假執行之聲請均駁回。
訴訟費用由原告負擔。
    事實及理由
一、本件原告依「Sunny 陽光專案個人傷害保險契約」（下稱系
    爭契約）向被告請求給付保險金，依系爭契約保單條款第23
    條約定，合意以要保人即原告甲○○之住所地地方法院為第
    一審管轄法院，原告甲○○住所係在臺北縣新莊市○○路97
    巷12號9 樓，依民事訴訟法第24條規定，本院有管轄權，合
    先敘明。
二、原告主張：原告甲○○以其父尤錦池為被保險人向被告投保
    「Sunny 陽光專案個人傷害保險」（保險號碼：0300字第96
    NIPY4765號）（即系爭保險契約），保險期間自民國96年5
    月6 日24時至97年5 月6 日24時止，保險金額「一般意外身
    故或殘廢200 萬元」，並指定受益人為原告甲○○、丙○○
    。嗣被保險人尤錦池前往大陸地區遊玩，於96年7 月10日於
    福建省晉江市海邊戲水，不慎發生意外而溺斃。依系爭保險
    契約約定，投保一般意外身故200 萬元，依其多倍型主約，
    則於國外期間遭遇意外身故時，保險金額為600 萬元。原告
    於96年8 月25日向被告申請保險理賠，請求被告給付保險金
    600 萬元。但被告卻遲至96年12月14日函覆原告表示「因目
    前死亡原因尚待釐清，故本公司須俟調查員提供詳實報告後
    ，始能答覆本案處理立場」，而遲不給付。爰基於系爭保險
    契約法律關係，請求被告給付保險金600 萬元，及依據保險
    法第34條規定，請求自96年8 月25日申請保險理賠後15日之
    96年9 月9 日起至清償日止，按年息10% 計算之利息等語。
    聲明請求：被告應給付原告600 萬元，及自96年9 月9 日起
    至清償日按年息10% 計算之利息；願供擔保請准宣告假執行
    。
二、被告則以：
  (一)系爭保險契約第2 條第2 項約定：「意外傷害事故，指非由
    疾病引起之外來突發事故。」原告主張尤錦池係因意外而死
    亡，自應就此被保險人死亡係因遭遇非由疾病引起之外來突
    發事故所致之權利發生事由，負舉證之責。然：
    1.被保險人尤錦池是否已死亡，尚有疑問：
      被保險人尤錦池不僅於投保未滿2 個月旋即死亡外，查詢
      相關新聞網站均查無刊載此意外相關訊息。況外國人於大
      陸地區死亡，不論死亡正常與否，所開立之死亡證書為「
      死亡證明書」及「死亡鑑定書」，實查無「居民死亡醫學
      證明書」；亦無聽聞原告方面傳述其對於被保險人之遺體
      ，進行照片、認屍經過、提出火化申請或取得防腐證明書
      及棺樞出境許可證明書等之相關程序。因此，原告無法確
      實證明死者即為被保險人尤錦池本人，是尚難認為被保險
      人尤錦池已死亡。
    2.若被保險人尤錦池確已死亡，則被保險人之死因是否為「
      意外事故」所造成，容有疑義：
      退步言之，原告所提「居民死亡醫學證明書」縱經海峽交
      流基金會驗證，然該驗證亦僅代表「居民死亡醫學證明書
      」形式上為真正，並不代表該證明書所載之內容即為真正
      。原告所提之「居民死亡醫學證明書」上雖記載「直接導
      致死亡的疾病或情況：溺水」。惟大陸官方福建省晉江市
      公安局圍頭邊防派出所出具之「關於”尤錦池”事故情況
      說明」中已載明「…尤錦池已被旁人救上海邊沙灘了，當
      時意識還是比較清楚的，還能說”我沒事”，但呼吸非常
      急促，顏面部發紫。…」等字樣。又氣喘之誘發因素包含
      「運動：某些病人可因運動而誘發氣喘，尤其是較激烈的
      運動，或是在在乾泠環境下所從事的運動」，而氣喘發作
      之症狀又有「因為缺氧而唇邊發青」，此與上開「關於”
      尤錦池”事故情況說明」中所描述被保險人之情況完全吻
      合。因此，被保險人尤錦池之死亡原因是否為溺水，大陸
      方面又未解剖屍體查驗肺部是否積水，實無從判斷死因為
      溺水。
    3.依財團法人海峽交流基金會97年4 月18日海隆（法）字第
      0970012315號函所檢附之本案相關詢問筆錄記載，包括對
      曾淑琴、尤嵐逸、吳姓男子之詢問筆錄，即可得證被保險
      人尤錦池之死亡係因氣喘病，並非遭逢非由疾病引起之外
      來突發事故所致。如依原告之主張被保險人尤錦池係溺水
      ，則已溺水之被保險人如何能行走與講話？故原告之主張
      與經驗法則相違，不合常情。
    4.大陸金井衛生院病歷紀錄單醫師楊玲玲業以書面說明當時
      並未對被保險人尤錦池做屍體檢查，故原告所提「居民死
      亡醫學證明書」其上所載「溺水」，並無可採。
  (二)系爭保險契約第15條「身故或喪葬費用保險金的申領」中第
    3 款規定：「…三相驗屍體證明書或死亡診斷書；但必要時
    本公司得要求提供意外意外傷害事故證明文件」。原告遲於
    96年11月14日始授權被告，同意被告就相關事證進行調閱及
    調查，且至今又無法提出經海峽交流基金會驗証之死亡證明
    書。被告之所以未給付系爭意外死亡保險金，乃因原告申領
    文件未齊，乃非可歸責於被告之事由。故原告請求自96年9
    月9 日起至清償日止之利息，於法無據等語，資為抗辯。答
    辯聲明：駁回原告之訴及假執行之聲請；如受不利判決，願
    供擔保請准宣告免為假執行。
三、兩造不爭執事項：
  (一)原告甲○○於96年5 月間，以其父尤錦池為被保險人向被告
    投保「Sunny 陽光專案個人傷害保險」（標準型），保險單
    號碼：0300字第96NIPY4765號（即系爭保險契約），保險期
    間96年5 月6 日24時至97年5 月6 日24時止，並以原告甲○
    ○、丙○○2 人為身故受益人。系爭保險契約約定一般意故
    身故意外保險金200 萬元，於國外期間遭遇意外身故保險金
    600 萬元。
  (二)原告甲○○、丙○○於96年8 月25日向被告申請「傷害險理
    賠」。被告於96年12月14日發文通知原告甲○○表示前揭保
    險理賠，因死亡原因尚待釐清，故須俟調查員提供詳實報告
    後，始能答覆本案處理立場等語，而未給付。
四、原告主張系爭保險契約之被保險人尤錦池於96年7 月10日在
    大陸福建省晉江市海邊戲水，不慎因意外而溺水死亡等語，
    為被告否認，並以上開情詞抗辯。是本件兩造爭執要點厥為
    ：(一)被保險人尤錦池是否已死亡？(二)倘被保險人尤錦池確已
    死亡，則其死因是否符合系爭保險契約第2 條第2 項之「意
    外事故」所造成？經查：
  (一)被保險人尤錦池確已於96年7 月10日在大陸福建省晉江市地
    區死亡之事實，業據台北縣三重市戶政事務所以97年2 月14
    日北縣重戶字第0970001287號函檢送被保險人尤錦池之死亡
    登記申請書、財團法人海峽交流基金會證明、大陸福建省泉
    州市公證處公證書、居民死亡醫學證明書等影本各1 件為證
    （見本院第一宗卷第78至82頁），並經台北縣三重戶政事務
    所審核上開文件後，准予辦理被保險人尤錦池之死亡登記，
    亦有台北縣三重市戶政事務所上開函文所檢送之尤錦池戶籍
    謄本1 紙在卷足稽（見本院第一宗卷第77頁）。故原告主張
    被保險人尤錦池於上開時間在大陸地區死亡等語，應堪憑採
    。
  (二)關於被保險人尤錦池之死亡原因是否符合系爭保險契約第2
    條第2 項之「意外傷害事故」：
    1.按傷害保險人於被保險人遭受意外傷害及其所致殘廢或死
      亡時，負給付保險金額之責。前項意外傷害，指非由疾病
      引起之外來突發事故所致者。保險法第131 條定有明文。
      又系爭保險契約第2 條約定以「因遭受意外傷害事故，致
      其身體蒙受傷害而致殘廢或死亡」為保險範圍，且載明所
      稱意外傷害事故，指非由疾病引起之外來突發事故，亦與
      保險法第131 條第2 項之規定相符。至所謂外來突發之意
      外事故，係指自身以外之事故，且事發突然無法防範者而
      言。最高法院96年度台上字第1215號裁判意旨可資參照。
    2.原告主張被保險人係遭溺水之意外傷害事故而死亡等語，
      為被告否認，並以上開情詞抗辯。是原告自應就被保險人
      之死亡原因係因意外傷害事故所致之權利發生事實，負舉
      證責任。查，原告主張被保險人係遭溺水意外傷害事故而
      死亡，所提之證明係大陸地區晉江市金井中心衛生院之楊
      玲玲醫師所開立之「居民死亡醫學證明書」，其上「（a
      ）直接導致死亡的疾病或情況」欄記載「溺水」字樣（見
      本院第一宗卷第9 頁）。然查：
      (1)依財團法人海峽交流基金會97年4 月18日海隆（法）字
        第0970012315號函覆本院所檢送之大陸地區晉江市公安
        局頭圍邊防派出所員警對曾淑琴之詢問筆錄記載：「（
        問：2007年7 月10日下午16時40分許，你在哪？做什麼
        ？）答：2007年7 月10日下午16時40分許，我與尤錦池
        在圍頭海邊，尤錦池下海游泳時『因哮喘病發作，後經
        搶救無效死亡』。…我與尤錦池是朋友關係，…我與尤
        錦池認識幾天後，他每20幾天就過來金井找我一次，…
        準備今年年底就與我登記結婚的。（問：你把下午的經
        過□（按：無法辨識的簡體字則以□代替，下同）一下
        ？）答：2007年7 月10日下午16時40分許，尤錦池與我
        到達圍頭海邊，他說要游泳，之前我就不讓他來，但他
        執意要過來游泳，我勸不住，就跟他來了，到達海邊後
        ，我站在岸邊看，因為我不會游泳，他也不讓我下水，
        我就在岸邊幫他看衣服，接著就下海游泳了，他下水不
        □，水就他到腰處，約游了20分鐘，我看到他投往下栽
        了一下。因為他有哮喘病，我看到不對頭，就衝到水裡
        ，『他自己也往回走，並□在海上，我就將他扶到岸上
        ，並開始給他噴哮喘噴霧劑，我在扶他上岸時他還說沒
        事的，從水中扶上岸後，他手腳會動，但不能往上抬，
        臉色一直發黑，人一直發抖。』（當時有很多過去游泳
        的群眾幫我將他扶上岸邊）連報警也是旁邊的群眾幫忙
        報警的。不久你們派出所公安人員就趕過來處理的，並
        □立即送往金井衛生院搶救。但搶救不來死亡了。事情
        經過如上。（問：尤錦池身體有無病？）答：哮喘病、
        糖尿病，血壓有時偏高有時偏低。…（問：你對尤錦池
        的死因有無疑問？）答：沒有，屬于尤錦池自身疾病（
        哮喘病）死亡的，我對死因沒有疑問。」等語，此有大
        陸地區晉江市公安局頭圍邊防派出所員警對曾淑琴之詢
        問筆錄在卷可稽（見本院第一宗卷第110 至114 頁）。
      (2)次依財團法人海峽交流基金會97年4 月18日海隆（法）
        字第0970012315號函覆檢送之大陸地區晉江市公安局頭
        圍邊防派出所員警對該海邊停車場管理員吳姓男子（吳
        □塞）之詢問筆錄記載：「2007年7 月10日下午我有在
        頭圍村海邊，2007年7 月10日下午16時40分許，我來海
        邊停車場看沙灘靠丘海水的地方圍了很多人，於是我就
        走下去看，『一個大約有60歲的男子□□沙灘上，一名
        30 多歲的女子扶著那名男子，那名男子張著嘴一直喘
        □過氣來，瞪著眼睛兩眼一動不動，嘴唇發黑，當時，
        那名女子拿一瓶藥□那名男子的嘴巴□噴，噴一下那名
        男子的身體就抖一下，很輕微的" □" 一聲，沒過一會
        兒，那名男子的嘴巴就一直要合上，那名女子看不行就
        給那名男子做人工呼吸』，接著你們警方即□□就過來
        了，然後我就和那名女子以及□□□□一起把那名男子
        抬到停車場，然後你們（按：指警方）的車就把他送到
        醫院去了。…」等語（見本院第一宗卷第118 至119 頁
        ），核與曾淑琴上開詢問筆錄所言相符。依上開曾淑琴
        、吳姓男子之詢問筆錄所示，尤錦池被人扶上岸後，尚
        未死亡，還能說「沒事」，倘係溺水，衡情應無能藉由
        旁人攙扶尚能走上岸，且還能說「沒事」之理。
      (3)另依財團法人海峽交流基金會97年4 月18日海隆（法）
        字第0970012315號函覆所檢送之大陸地區晉江市公安局
        頭圍邊防派出所員警對尤錦池之子尤嵐逸之詢問筆錄亦
        稱：「我父親尤錦池長期患有糖尿病（約10年）、氣喘
        病（約5 年）、高血壓（約8 年），長期在服藥控制。
        他平時走路會喘，且要及時噴藥控制，…」等語（見本
        院第一宗卷第115 至117 頁）。
      (4)又被保險人尤錦池確因長期有氣喘病症，自92年間起即
        至96年6 月13日止持續在台北市立聯合醫院就診，有該
        醫院97年5 月12日北市醫中院字第09731701600 號函檢
        送之尤錦池病歷資料影本1 份在卷可憑（見本院第一宗
        卷第139 至165 頁）。
      (5)基上各節，足認被保險人尤錦池係因自身疾病哮喘病發
        作而致死亡，並非遭逢非由疾病引起之外來突發事故所
        致。
    3.至於原告所提大陸金井中心衛生院出具之「居民死亡醫學
      證明書」雖記載尤錦池死亡原因為「溺水」，然經被告提
      出業經財團法人海峽交流基金會認證之「晉江市工安局圍
      頭邊防派出所」出具之「關於" 尤錦池" 事故情況說明」
      則載明：「2007年7 月10日下午16時40分許，我所接到報
      警電話，告知圍頭海濱浴場有一游泳者（尤錦池，男，台
      灣身分證…）出現情況，尋求我們進行救助。當我們到達
      事發地點時，尤錦池已被旁人救上海邊沙灘了，當時意識
      還是比較清楚的，還能說：『我沒事』，但呼吸非常急促
      ，顏面部發紫。據與尤錦池一同來的婦女告知：尤錦池在
      海邊游泳時，看到他與平時游泳情況不太一樣，一沉一浮
      的，四肢不停的扭動，所以立即叫旁邊游泳的人幫忙拉他
      上岸，並打"120" 求救電話，當時該婦女還告知說：尤錦
      池平時患有嚴重的哮喘病。…」等字樣（見本院第一宗卷
      第40頁）。另亦經財團法人海峽交流基金會認證之金井中
      心衛生院醫師楊玲玲所出具之「金井衛生院病歷記錄單」
      就「關於開具尤錦池醫學死亡情況說明」（見本院第一宗
      卷第235 、240 頁）則記載：「死者尤錦池男性61歲，於
      2007年7 月10日1600PM，因在圍頭灣游泳後出現情況後，
      由圍頭派出所送金井衛生院，送到我院時患者全身溼透，
      顏面口唇紫□，呼吸心跳已停止，神經反射消失，雙瞳孔
      散大，心電圖檢□□一直線，即告知家屬患者已死亡，『
      當時在我院沒有做屍檢』，事隔2 天後患者家屬（即兩個
      兒子）從台灣過來找上我院長，並囑開證明，據當時情況
      ，我只能開溺水死亡，『因對患者生前疾病我無可過問，
      又沒有屍檢』，特此說明。」等字樣，足見該醫院之楊玲
      玲醫師係不清楚尤錦池之生前疾病，且未對尤錦池做屍體
      檢查，即開立上開「居民死亡證明書」，故尚難僅憑上開
      「居民死亡證明書」所載之「溺水」字樣即得認為尤錦池
      確係因溺水而死亡。原告此部分主張，並非可採。被告辯
      稱尤錦池非因意外傷害事故而死亡等語，堪予憑信。
五、從而，原告基於系爭保險契約法律關係及保險法第34條規定
    ，請求被告給付原告600 萬元及自96年9 月9 日起至清償日
    ，按年息10% 計算之利息，非有理由，應予駁回。原告之訴
    既經駁回，其假執行之聲請失所附麗，併駁回之。
六、本案事證已臻明確，兩造其餘主張陳述、攻擊防禦方法及所
    提之證據，經審酌後認於本判決結果不生影響，爰不一一論
    述，附此敘明。
七、結論：原告之訴為無理由，依民事訴訟法第78條、第85條第
    1項前段，判決如主文。
中    華    民    國    97    年    10    月    7     日
                  民事第一庭    法  官  陳翠琪
以上正本係照原本作成
如對本判決上訴，須於判決送達後20日內向本院提出上訴狀
中    華    民    國    97    年    10    月    8     日
                                書記官  李瑞芝


司法院資訊處製作；財團法人民間司法改革基金會備份。
